【裁判字號】    95,訴緝,161
【裁判日期】    951229
【裁判案由】    偽造文書等
【裁判全文】
臺灣高雄地方法院刑事判決             95年度訴緝字第161號
公  訴  人  臺灣高雄地方法院檢察署檢察官
被      告  丙○○
                    （另案
指定辯護人  戴慕蘭律師
上列被告因偽造文書等案件，經檢察官提起公訴（89年度偵字第
12741 號），本院判決如下：
    主  文
丙○○無罪。
    理  由
一、公訴意旨略以：被告丙○○係高雄市宥德國際事業有限公司
    （下稱宥德公司，址設高雄市○○區○○街33號1 樓）之負
    責人，自香港進口不明之物品，惟報關時申報係進口中藥材
    ，該批不明物品於民國88年11月8 日運抵高雄港第一貨櫃中
    心第42號碼頭，戊○○（業經臺灣高等法院高雄分院刑事判
    決以91年度上訴字第874 號判決無罪確定）係拖車司機，基
    於與被告丙○○共同之犯意連絡，駕駛KT-420號拖車前往第
    42號碼頭運載裝有該批不明物品之貨櫃（貨櫃號碼為YTLU-0
    000000）經加上0000 000號海關封條後，於下午3 時46分，
    駛往友聯貨櫃場，途中調包，改載運另1 只貨櫃，貨櫃號碼
    塗滅後偽造為YtLU00000000，懸掛偽造之0000000 號海關封
    條，駛往友聯貨櫃場，抵達時間為下午4 時10分，歷時24分
    鐘，遠逾規定之行駛時間15分鐘，引起關稅局人員生疑，到
    場檢查該只貨櫃，始發現貨櫃號碼與海關封條係偽造。被告
    丙○○見事機敗露，竟使不詳姓名之人，趁隙潛入友聯貨櫃
    場內，將偽造之0000000 號海關封條取走，改掛另一只偽造
    之0000000 號海關封條，同年月11日關稅局人員取下貨櫃上
    之封條送鑑定，始發現再度遭調包。因認被告丙○○所為涉
    犯刑法第139 條及210 條之罪嫌云云。
二、按犯罪事實應依證據認定之，無證據不得認定犯罪事實；不
    能證明被告犯罪者，應諭知無罪之判決；刑事訴訟法第154
    條第2 項、第301 條第1 項定有明文。認定不利於被告之事
    實，須依積極證據，苟積極證據不足為不利於被告事實之認
    定時，即應為有利於被告之認定，更不必有何有利之證據；
    事實之認定，應憑證據，如未能發現相當證據，或證據不足
    以證明，自不能以推測或擬制之方法，以為裁判基礎。刑事
    訴訟法上所謂認定犯罪事實之積極證據，係指適合於被告犯
    罪事實之認定之積極證據而言，雖不以直接證據為限，間接
    證據亦包括在內；然而無論直接或間接證據，其為訴訟上之
    證明，須於通常一般之人均不致有所懷疑，而得確信其為真
    實之程度者，始得據為有罪之認定，倘其證明尚未達到此一
    程度，而有合理之懷疑存在時，致使無從形成有罪之確信，
    根據「罪證有疑，利於被告」之證據法則，即不得遽為不利
    被告之認定（最高法院30年上字第816 號、29年上字第3105
    號、30年上字第1831號、40年臺上字第86號、76年臺上字第
    4986號判例參照）。又刑事訴訟法第161 條已於91年2 月8
    日修正公布，其第1 項規定：檢察官就被告犯罪事實應負舉
    證責任，並指出證明之方法，因此檢察官對於起訴之犯罪事
    實，應負提出證據及說服之實質舉證責任，倘所提出之證據
    不足為被告有罪之積極證明，或其指出證明之方法，無從說
    服法院以形成被告有罪之心證，基於無罪推定之原則，自應
    為被告無罪判決之諭知，最高法院92年度臺上字第128 號判
    例可資參照。
三、本件公訴人認被告丙○○與另一被告戊○○共犯刑法第139
    條及第210 條之偽造私文書罪嫌，無非係以被告丙○○係進
    口該貨櫃之人，戊○○係駕車載運該貨櫃之人，而扣案之貨
    櫃有偽造之封條與櫃號之情形，其二人實無可推諉，依常理
    而論，可推知係進口不合法之物品，而使用此一掉包手法等
    及庚○○、甲○○、己○○、黃啟芳、高明元的證詞暨偽造
    封條1 件、1 塊扣案及進口報單、販賣業藥商許可證照、經
    濟部國際貿易局出進口貿易廠商貨櫃運送單、高雄關稅局區
    內貨櫃轉運運送路線暨時間限制表、貨櫃交接驗收單、出站
    貨櫃清表、法務部調查局檢驗通知書、九春工業股份有限公
    司函、工作日誌簿、海關封條領用清單、旅客入出境紀錄查
    詢、會勘紀錄、財政部高雄關稅局90年5 月14日高普中高字
    第90000898號函、財政部關稅局90年8 月28 日 高普中字第
    90001761號函、入出境查詢結果等，資為其論罪依據。訊據
    被告堅決否認有何刑法第139 條及21 0條之罪嫌，辯護人為
    其辯護稱：被告於88年11月25日在法務部調查局航業海員調
    查處高雄航業海員調查站（下稱高雄海調站）之供述，雖自
    承其為宥德公司負責人，然與事實不符，且被告否認該次筆
    錄之真實性；被告於案發當時並不在國內，不知其被登記為
    宥德公司之負責人，被告亦未委託億泰報關行辦理報關手續
    ；而依本院90年度訴字第37判決所認定之戊○○將貨櫃自高
    雄港第42號碼頭運抵友聯貨櫃場，共計耗時24 分 鐘，雖超
    過海關所規定之15分鐘，然在短短的9 分鐘內，戊○○實無
    可能有調包貨櫃或偽造海關封條、貨櫃號碼之時間，且本件
    的貨櫃業經財政部高雄關稅局的電腦抽中免驗，本件並無調
    包貨櫃或偽造海關封條、貨櫃號碼之動機等語。
四、證據能力部分：
  (一)按92年2 月6 日修正公布，並於92年9 月1 日施行之刑事訴
    訟法在訴訟程序方面作了大幅度之修正，其重點即為涉及證
    據之傳聞法則、其例外、交互詰問運作方式與共同被告之調
    查證據或辯論程序之分離、調查共同被告時，證人程序之準
    用等重大變革。而立法者為因應此一變革，乃於刑事訴訟法
    施行法訂定第7 條之3 ，以為已繫屬各級法院之刑事案件，
    其審理跨越新舊刑事訴訟程序法領域時，應如何適用訴訟法
    之問題之過渡規定。該條明定：「中華民國92年1 月14日修
    正通過之刑事訴訟法施行前，已繫屬於各級法院之案件，其
    以後之訴訟程序，應依修正刑事訴訟法終結之。但修正刑事
    訴訟法施行前依法定程序進行之訴訟程序，其效力不受影響
    」。所謂依法定程序進行之訴訟程序「效力不受影響」，其
    立法理由謂：「…但為避免程序之勞費，本諸舊程序用舊法
    ，新程序始用新法之一般法則，各級法院於修正之刑事訴訟
    法施行前，已依法踐行之訴訟程序（包含相關證據法則之適
    用），其效力不受影響。故而，對於提起上訴之案件，於修
    正刑事訴訟法施行前，原審法院就可得為證據之證據，已依
    法定程序調查者，其效力亦不受影響，…」是該條所稱「依
    法定程序進行之訴訟程序」，當指各級法院審理已繫屬之案
    件適用修正前之訴訟程序而言，自不包含警詢及偵查中之調
    查程序在內。故修法前第一、二審法院於審判期日適用修正
    前之刑事訴訟法及其相關之證據法則而辯論終結之案件，經
    上訴於上級審法院後新法修正公布施行，依前揭第7 條之3
    但書之規定，因原審法院適用修正前之訴訟程序其效力不受
    影響，則上級審法院不得以原審法院之判決違背新法之規定
    ，而指摘其判決違背法令。又各級法院於審理案件時，新法
    修正公布施行，則本諸舊程序用舊法，新程序始用新法之一
    般法則，均應適用新法審理終結，在此情形，其中刑事訴訟
    法第159 條至第159 條之5 所謂傳聞法則及其例外，當有其
    適用。故被告以外之人於審判外之言詞或書面陳述，除法律
    有規定者外，不得作為證據，從而警詢或偵查中之筆錄雖作
    成於修法前，仍屬傳聞證據，並非依刑事訴訟法施行法第7
    條之3 但書之規定，當然取得證據能力，仍應依刑事訴訟法
    第159 條之1 第2 項、第159 條之2 、第159 條之3 、第15
    9 條之5 之規定，以判斷其是否有證據能力（參照最高法院
    94年度台上字第5941號判決意旨）。然修正前刑事訴訟法第
    186 條第3 款，關於「與本案有共犯或有藏匿犯人及湮滅證
    據、偽證、贓物各罪之關係或嫌疑者，不得令其具結」之規
    定，係於92年1 月14日修正通過（92年2 月6 日公布）之條
    文，始予刪除，並自92年9 月1 日施行。亦即在92年8 月31
    日以前，於訊問與本案有共犯或有藏匿犯人等關係者，不得
    令其具結，縱誤令其具結，亦不發生具結之效力，而此部分
    證據之證據能力，依刑事訴訟法施行法第7 條之3 規定，於
    修正刑事訴訟法施行後，其效力不受影響（參照最高法院95
    年度台上字第1208號判決意旨）。
  (二)按被告之自白，非出於強暴、脅迫、利誘、詐欺、疲勞訊問
    、違法羈押或其他不正之方法，且與事實相符者，得為證據
    ，刑事訴訟法第156 條第1 項定有明文。被告及辯護人雖均
    否認被告於88年11月25日在高雄海調站所製作之筆錄之真實
    性云云。惟本件並無證據證明被告於高雄海調站時之自白係
    於非自由意志下所為之陳述，是本院認被告於高雄海調站之
    自白有證據能力而得為證據。
  (三)本案共同被告戊○○之陳述，先後於調查局、89年6 月21日
    偵訊、本院90年度訴字第337 號案之供證，均係修正刑事訴
    訟法施行前依當時之法定程序所製作取得之證據，復經本院
    提示筆錄並告以要旨，同時詢問被告之意見，以踐行調查證
    據程序。又司法院大法官會議釋字第582 號解釋意旨固謂：
    「憲法第16條保障人民之訴訟權，就刑事被告而言，包含其
    在訴訟上應享有充分之防禦權。刑事被告詰問證人之權利，
    即屬該等權利之一，且屬憲法第8 條第1 項規定『非由法院
    依法定程序不得審問處罰』之正當法律程序所保障之權利。
    為確保被告對證人之詰問權，證人於審判中，應依法定程序
    ，到場具結陳述，並接受被告之詰問，其陳述始得作為認定
    被告犯罪事實之判斷依據。刑事審判上之共同被告，係為訴
    訟經濟等原因，由檢察官或自訴人合併或追加起訴，或由法
    院合併審判所形成，其間各別被告及犯罪事實仍獨立存在。
    故共同被告對其他共同被告之案件而言，為被告以外之第三
    人，本質上屬於證人，自不能因案件合併關係而影響其他共
    同被告原享有之上開憲法上權利」，同會議釋字第59 2號解
    釋亦謂：「本院釋字第582 號解釋公布前，已繫屬於各級法
    院之刑事案件，該號解釋之適用應以個案事實認定涉及以共
    同被告之陳述，作為其他共同被告論罪之證據者為限」，現
    行刑事訴訟法第287 條之2 亦規定：「法院就被告本人之案
    件調查共同被告時，該共同被告準用有關人證之規定」，凡
    此，均在保障被告之詰問權。惟被告受憲法保障之權利，並
    非絕對不可不行使，如其不行使係出於自由意思，且無害於
    公益及公序良俗、人格尊嚴之維護，並非憲法所不許。釋字
    第582 號解釋所指憲法上刑事被告對共同被告之詰問權，屬
    於被告之防禦權，旨在促進審判公平及真實發見，本質上為
    程序權，如被告在審判中就共同被告對其不利之陳述不予爭
    執，或有其他認為無詰問必要之情形，自得消極不行使詰問
    權，但不得執此指摘訴訟程序違法；如被告欲積極對不利之
    證人行使詰問權，則法院應確保其能有效行使，在其與共同
    被告同案審判程序中，應使共同被告轉換為證人，命其具結
    ，並接受被告詰問（見釋字第592 號解釋中之曾有田大法官
    部分不同意見註12參照）。本院審理期間，被告及人辯護人
    均未表明要對共同被告戊○○進行詰問，且對於戊○○之先
    前供述均表示無意見，本院既予被告及辯護人詰問之機會，
    則共同被告戊○○先前之供述，自仍有證據能力（以上參考
    最高法院94年度台上字第5684號、95年度台上字第952 號、
    95年度台上字第1446號判決意旨）。
  (四)按被告以外之人，於審判外之言詞或書面陳述，除法律有規
    定者外，不得作為證據；又被告以外之人（包括證人、鑑定
    人、告訴人、被害人及共同被告等）於檢察事務官、司法警
    察官或司法警察調查中所為之陳述，與審判中不符時，其先
    前之陳述具有較可信之特別情況，且為證明犯罪事實存否所
    必要者，得為證據，刑事訴訟法第159 條第1 項、第159 條
    之2 分別定有明文。是被告以外之人於司法警察（官）調查
    中所為之陳述，依刑事訴訟法第159 條第1 項規定，係屬傳
    聞證據，原則上無證據能力，惟如該陳述與審判中不符時，
    其先前之陳述具有較可信之特別情況，且為證明犯罪事實存
    否所必要者，依同法第159 條之2 規定（即刑事訴訟法第15
    9 條第1 項所指之「除法律有規定者外」），始例外認為有
    證據能力；如該陳述與審判中相符時，因該陳述並不符合刑
    事訴訟法第159 條之2 有關傳聞例外之規定，故不得作為認
    定本案犯罪事實有無之證據，此時，當以證人於審判中之陳
    述作為證據。另所謂「前後陳述不符」之要件，應就前後階
    段之陳述進行整體判斷，以決定其間是否具有實質性差異，
    惟無須針對全部陳述作比較，陳述之一部分有不符，亦屬之
    。又「證明犯罪事實之存否所必要」，即使用證據之必要性
    ，係指因無法再從同陳述者取得證言，而有利用原陳述之必
    要性，只要認為該陳述是屬於與犯罪事實存否相關之事實，
    並為證明該事實在實質上之必要性即可。而「具有可信之特
    別情況」，係指依陳述時之外部客觀情況而言，足以令人相
    信該陳述是虛偽之危險性不高，必須綜合該陳述是否未受到
    外力影響；陳述人之觀察、記憶、表達是否正確及有無偽證
    之各項因素，而為判斷。經查：證人甲○○於調查局之陳述
    與審判中相符，依前開說明，應以其審判中所述作為證據，
    其於調查局所述應無證據能力。
  (五)再者，按被告以外之人於檢察事務官、司法警察官或司法警
    察調查中所為之陳述，本質上為被告以外之人於審判外之書
    面陳述，然基於實體真實發現之目的，如與審判中之陳述不
    符時，經比較結果，認其先前之陳述具有較可信之特別情況
    ，且為證明犯罪事實存否所必要者，得為證據，刑事訴訟法
    第159 條之2 定有明文。依上開規定，被告以外之人於審判
    外之陳述例外地具有證據能力之要件為：(1)被告以外之人於
    檢察事務官、司法警察官或司法警察調查中所為之陳述。(2)
    該陳述與審判中之陳述不符。(3)該陳述具有較可信之特別情
    況。(4)該陳述須為證明犯罪事實存否所必要。而所謂「具有
    較可信之特別情況」，係指證人於檢察事務官、司法警察官
    或司法警察調查中所為之陳述，與審判中不符，而其先前之
    陳述，從客觀上之環境或條件等情況加以觀察，有足以取代
    審判中反對詰問之可信性保證者而言。證人所為之先前陳述
    ，相較於審判中之陳述，是否具有更可信之特別情況，應依
    其陳述時外部之客觀情況，綜合比較判斷之，不得僅以證人
    之先前陳述與案發時間接近，記憶清晰為由，遽認有證據能
    力；否則，警詢中之陳述恆較於審判中接近案發時間，無異
    直接容許證人在警詢中之陳述為證據，剝奪被告在審判中詰
    問證人之權利，有悖於直接審理主義及言詞審理主義，影響
    程序正義之實現（最高法院94年度臺上字第1785號判決參照
    ）。查：本件證人即億泰報關行實際負責人庚○○於89年1
    月4 日高雄海調站詢問時，曾指述：「是我接受宥德國際事
    業有限公司人員丙○○委託報運貨物進口‧‧‧88年1 月初
    丙○○親自至億泰報關行來找我，向我表示有一批中藥材要
    進口‧‧‧」等語，然其於本院95年12月21日審理中，則稱
    ：「（88年12月以前，有無見過在庭的被告『即丙○○』？
    ）從來沒有看過他。‧‧‧（是否知道系爭進口報單貨物是
    由宥德公司何人委託你們報關行處理？）不記得了，因為我
    們只有幫宥德公司報關過一次。‧‧‧（提示證人庚○○調
    查局筆錄，你稱是丙○○委託你報運貨物進口，有何意見？
    ）因為委託書上公司負責人是丙○○，但實際上來委託我們
    辦理的人是否丙○○我已經沒有印象。‧‧‧（請再確認，
    是否曾經看過在庭的被告？）不曾看過，沒有印象。」等語
    ，是證人庚○○就究竟是宥德公司的何人委託億泰報關行代
    為辦理貨物辦理報關，於高雄海調站及本院審理中之陳述顯
    然不同。而本院斟酌證人庚○○於高雄海調站時之證述符合
    上開(1)、(2)之要件，且依證人庚○○之證述，係為證明被告
    犯罪事實存否所必要，而與刑事訴訟法第159 條之2 所示之
    要件相符，自得作為證據使用。
  (六)按被告以外之人於審判外向法官所為之陳述，得為證據，刑
    事訴訟法第159 條之1 第1 項定有明文。本件證人己○○於
    本院90年度訴字第37號案件審理時及證人黃啟芳、黃明元於
    臺灣高等法院高雄分院91年度上訴字第874 號中，分別以證
    人身分向法官所為之供述，在任意陳述之信用性無疑之情況
    下，其證述依法均具有證據能力。
  (七)本判決所引用之其餘證據資料（詳後引證據），其中傳聞證
    據部分，縱無刑事訴訟法第159 條之1 至第159 條之4 或其
    他規定之傳聞證據例外情形，亦因被告、辯護人、檢察官於
    本院言詞辯論終結前均未聲明異議，依刑事訴訟法第159 條
    之5 第2 項之規定，本院審酌該證據作成之情況，認為適當
    ，應得為證據。
五、經查：
  (一)被告係宥德公司之負責人乙情，業據被告於88年11月25日在
    高雄海調站供述時自承：「88年11月丁○○向我表示宥德公
    司之負責人要變更登記是我，我現在是該公司負責人。」等
    語明確，並有宥德公司之販賣業藥商許可執照1 份、經濟部
    國際貿易局出進口廠登記卡份（附於偵查卷第31頁、第32頁
    ）及宥德公司公司基本資料查詢結果1 份（附偵查卷第40頁
    ）附卷足佐，被告辯稱其非宥德公司之負責人，至非可採。
  (二)本件系爭貨櫃為宥德公司委託高雄市億泰報關行於88年11月
    8 日代理報關進口乙節，業據證人庚○○於89年1 月4 日在
    高雄海調站、本院95年12月21日審理時證述明確，並有BD/8
    8T 335/001號進口報單在卷可稽（附於偵查卷第29-30 頁）
    。被告於本院準備程序及審理時辯稱：伊於本件案發當時並
    不在國內，亦未委託億泰報關行辦理報關手續云云，然，被
    告於88年11月25日在高雄海調站時已供承：「是我委託高雄
    億泰報關行向高雄關稅局報運進口」等語，而證人庚○○於
    本審理時稱：「（88年12月以前，有無見過在庭的被告？）
    從來沒有看過他。‧‧‧（是否知道系爭進口報單貨物是由
    宥德公司何人委託你們報關行處理？）不記得了，因為我們
    只有幫宥德公司報關過一次。‧‧‧（提示證人庚○○調查
    局筆錄，你稱是丙○○委託你報運貨物進口，有何意見？）
    因為委託書上公司負責人是丙○○，但實際上來委託我們辦
    理的人是否丙○○我已經沒有印象。」等語，由被告及證人
    庚○○之上開陳述、進口報單觀之，本件確係宥德公司委託
    億泰報關行辦理報關手續，而本件係宥德公司首次委託億泰
    報關行辦理報關手續，證人庚○○因而誤認以宥德公司名義
    委託億泰報關行代為報關之人係被告，亦與常情無違。況因
    證人庚○○並不認識被告，而證人庚○○於95年12月21日至
    本院作證，距其於89年1 月4 日至高雄海調站製作筆錄，2
    者時間相差近7 年，則證人庚○○至本院作證因因事隔甚久
    而不復記億，實有可能，則不能因證人庚○○於本院審理時
    之證詞而認其於89年1 月4 日所為之陳述為不實在，況被告
    於高雄海調站中亦自承其為宥德公司負責人，且有委託億泰
    報關行報運進口，已如前述，縱使辯護人所稱案發當時被告
    並不在國內，然被告亦有可能係委託宥德公司之人員前去億
    泰報關行委託證人庚○○代為報關，綜上，被告所辯其並未
    委託億公司代為報關，要係卸責之詞，要難採信。本件貨櫃
    雖係宥德公司進口，並委託億泰公司辦理報關手續，然無法
    據此推論扣案之偽造海關封條、偽造貨櫃製作牌即係被告所
    為或被告與其他不詳之人所為，仍須以其他證據證明之。
  (三)第查，系爭貨櫃係由金星儲運企業有限公司（下稱金星公司
    ）僱用之司機戊○○於88年11月8 日駕駛車號KT-420號拖車
    ，自高雄港第42號碼頭載運系爭貨櫃至友連貨櫃場等情，已
    據證人戊○○於89年3 月1 日、89年4 月26日高雄海調站、
    89 年6月21日偵訊及本院另案90年度訴字第37號案之供述屬
    實，並經證人即金星公司之負責人黃啟芳於臺灣高等法院高
    雄分院91年度上訴字第874 號案之91年7 月10日調查時結證
    無訛，復經臺灣高等法院高雄分院91年度上訴字第874 號認
    定明確，有該判決在卷可稽，此外，亦有貨櫃（物）運送單
    、友聯儲運公司貨交接驗收單（簡稱E.I.R.）、在卷可憑及
    ，此部分之事實堪可認定。
  (四)再者，戊○○係金星儲運企業有限公司之拖車司機，而金星
    公司之負責人即證人黃啟芳於臺灣高等法院高雄分院91 年
    度上訴字第874 號案之91年7 月10日調查時結證：「戊○○
    的貨櫃車靠行在我公司。如果他沒有工作，我都會叫他。」
    、「（88年11月8 日被告『指戊○○』載運一批貨，是哪家
    公司僱用的？）載該貨櫃的船本身不是與我們公司有合約的
    船，但是與我們有合約的公司的貨櫃有搭他們的船，我們的
    車子就要去載該貨櫃出來，因為有2 個貨櫃需要2 部車子過
    去，所以公司就調度2 部車子過去，另外1 部車子是由高明
    元駕駛，他是我們公司本身的司機，當時沒有約定由誰載哪
    1 個貨櫃，1 人載1 個貨櫃。」、「該貨櫃的貨主是誰，我
    們不知道，我們只管船公司的貨櫃何時進來，我們沒有與貨
    主接洽，只與船公司訂約。」、「（這件貨櫃為何會調包？
    ）海調單位有來問過，以我的經驗，本件是經過一段時間後
    說貨櫃有問題，但以往慣例如貨櫃有問題就不能收櫃，要等
    檢驗沒有問題，才能放櫃。放行的手續是：司機板車進去並
    沒有帶任何貨櫃的資料，只要告知理貨人員是哪家船運公司
    的，他就會叫司機排隊等候，貨櫃下來以後，理貨人員他就
    會會同海關人員核對貨櫃號碼及封條號碼沒有錯誤後，由現
    場理貨人員加封封條，現場貨櫃理貨人員就將放行條及貨櫃
    的文件證明交給司機，司機拿著文件證明就到放行海關那邊
    ，海關再核對一次文件證明及封條，核對無誤，海關再在放
    行條上蓋章，蓋完章後海關在文件上打上時間，然後交給司
    機出站，司機拿著放行條要出港警大門，港警核對無誤後才
    能出站，出站後就到貨櫃場。我們公司的貨櫃場是友聯貨櫃
    場，所以戊○○就到友聯貨櫃場，貨櫃場的人員就會出來檢
    查貨櫃號碼及封條，司機簽名，貨櫃場的人員也簽名，文件
    再繳回海關，海關人員就會出來再檢查一次沒有錯誤，貨櫃
    才能放下來交給友聯貨櫃場收，這樣才完成。」、「（有無
    可能這段期間去調包？）依1 個40呎的貨櫃，不是1 、2 人
    可以搬的，以35噸的吊車，在那個場所也不可能吊。」、「
    （是否知道要載的貨物內容？）我們不知道，只有船公司才
    知道，司機也不會接觸到船公司和貨主。本件是戊○○剛好
    沒有工作，我們臨時叫他去的。」等語（見臺灣高等法院高
    雄分院91年度上訴字第874 號案第28-31 頁），證人即貨櫃
    車司機高明元於臺灣高等法院高雄分院91年度上訴字第87 4
    號案之91年8 月29日調查時結證：「（你與戊○○是否於88
    年11月8 日到高雄港第一貨櫃中心去拖貨櫃，那天你與戊○○有無說好誰拖哪一個貨櫃？）這麼久我不太記得了，平常
    都是公司指定我們去吊櫃，我們去到那邊就排隊，那邊有理
    貨員在指揮，誰載哪個貨櫃不一定，理貨員會在貨櫃加封條
    ，然後把放行單交給我們，我們去到放貨櫃的目的地時他們
    就打上時間，我們打上時間後就出去吊櫃，然後將貨櫃載到
    指定的貨櫃場檢驗完畢後，我們就開車出去了。」、「（如
    遲到10分鐘有否可能在運送途中發生調包的情形？）我不清
    楚。」、「（你們載運貨櫃時是否知道貨主是誰？）公司派
    我們出去高雄港載貨櫃，我們不可能知道貨主是誰。」、「
    （你們所載的貨櫃有無可能調包？）不可能，到達的時間都
    很短，如果中途要調包，遲到10分鐘是不可能的。」、「（
    1 個貨櫃卸下來，再將另1 個貨櫃放上去，須要多久的時間
    ？）如果在路邊要卸貨再裝載上去，沒有那個空間。」等語
    （見臺灣高等法院高雄分院91年度上訴字第874 號案卷第43
    、44頁），另證人即高雄關稅局關員己○○於本院95年12月
    21日審理時具結證稱：「（一般船公司有無固定的貨櫃車司
    機？）有，都是固定那一家船公司找誰。有的船公司本身也
    有拖車部。（一般報關實務，是否只要知道那一家船公司就
    知道載運從船上下來的貨櫃到貨櫃場的司機是誰？）不知道
    。（貨到港口時，船公司是否會立即通知貨主？）不會，是
    要貨櫃進貨櫃場之後，才會通知。」等語，由上開證人黃啟
    芳、高明元、庚○○之證述，足見本件之貨櫃運抵高雄港後
    ，係由船公司安排拖車將系爭貨櫃運至友聯貨櫃場，拖車司
    機戊○○並不知系爭貨櫃之貨主為何人，而貨主宥德公司亦
    不知係由哪個拖車司機將系爭貨櫃運送至友聯貨櫃場，則系
    爭貨櫃之貨主宥德公司的負責人即被告丙○○既無法於事前
    即知悉系爭貨櫃係由戊○○所運送，而如何與戊○○有犯意
    聯絡及行為分擔，實令人費解。
  (五)再者，編號BD/88/T335/0001 號進口報單所記載進口之貨物
    ，原經電腦抽籤結果，無需接受查驗，即可出關，此已經財
    政部高雄關稅局函復：「關於被告所載運之貨櫃是否為應經
    抽驗始准放行乙節，就本案進口報單（BD/88/T335/0001）
    所申報之貨名，依前開規定非屬應驗物品，如經海關電腦抽
    中免驗，即可完稅放行」，此有財政部高雄關稅局90年5 月
    14日高普中字第0000898 號函1 份（附於本院另案90年度訴
    字第37號卷第53-55 頁）可稽，並有該進口報單1 紙在卷足
    佐。衡諸常情理，將進口之貨櫃整只與其他貨櫃於運送至貨
    櫃場之途中予以調包，必有其理由，或係因貨櫃裝載有與進
    口報單所載不符之貨品，或係因有挾帶其他不得進口之物品
    ，貨主為恐海關查驗時遭查獲，始有大費周章，不擇手段，
    將之調包之必要。依上所述，本件進口報單所記載進口之貨
    物既經電腦抽籤無需查驗，則只需依法完稅即可領櫃出關，
    縱有裝載與進口報單所載不符之貨物或有挾帶違法進口之物
    品，其遭查獲之可能性已甚低，被告自無與拖車司機共謀調
    包之理由。又參以財政部高雄關稅局前開函文謂：「對於已
    驗或免驗貨櫃等已加封之貨櫃，海關於必要時得以查驗或複
    驗，所謂必要時，大致為通關過程中，有關單位認資料有可
    疑，或接獲檢舉、密告，或貨主申請複核等，有必要查明貨
    櫃內所裝載貨物是否與報單申報相符時，均得以查驗或複驗
    」而言。然本件系爭貨櫃並無遭檢舉、密告之情事，如無發
    生櫃號不符及封條疑似偽造之情事，高雄關稅局根本無查驗
    之可能，從而，戊○○如於載運中途予以調包、更換封條，
    貨櫃場之收櫃人員更有可能起疑，甚而報請高雄關稅局查驗
    或複驗，則櫃號及封條不符之情，即易於查出，此由證人即
    友聯貨櫃場管制室管理員甲○○於本院95年12月21日審理時
    到庭具結證述：「（當初有無發現系爭貨櫃封條有問題？）
    是我已經與司機交接完了，要將封條號碼輸入電腦時，才發
    現我所抄的封條號碼與司機給我的清單上記載的封條號碼不
    符。（發現不符後，你如何處理？）發現不對之後，我有再
    去查看該貨櫃，發現我抄的與當時的我看到的封條號碼是一
    樣的。我有跟其他的人回報，但我忘記他是誰了。回報之後
    的事情，我就不知道，我回報之後，他們好像把該貨櫃拖出
    來。」等語，足徵，依證人甲○○之作業程序，其必然會登
    記貨櫃封條號碼後輸入電腦，如發覺貨櫃上之封條號碼與高
    雄關稅局電腦資料中之封條號碼不符，渠便會向其他單位回
    報，被告茍真與戊○○於半途調包貨櫃並貼上偽造之封條，
    豈非自暴犯行，此亦與常情有違。
  (六)又依財政部高雄關稅局上開函文謂：被告（此被告係指戊○○)所 載運之貨櫃經查驗結果，進倉貨物與進口報單申報之
    貨名、產地均相符，惟總重量及件數與原申報不符（短少23
    件，575 公斤）。查依進口報單所載，該只貨櫃總毛重為24
    000 公斤，總淨重則為22570 公斤，此有該進口到單2 紙附
    卷可參（見偵查卷第29頁、30頁），經查驗結果，僅短少57
    5 公斤，約佔2.5%左右，其數量差距尚非可觀；且該只貨櫃
    所裝載之貨物既無與進口報單所載不符之情事，而拖車司機
    戊○○僅為載運之司機，當時因係空檔，臨時被貨運公司之
    老闆指派前往載運，且同時前往共有2 個司機（即戊○○與
    高明仁），由何人載運哪個貨櫃，並未指定，係依照排隊順
    序而載運，戊○○前往載運時，並不知道要載運系爭貨櫃，
    更不知道該貨主為何人？更無從與貨主聯繫，實無調包或偽
    造封條以逃避查驗之必要。
  (七)戊○○自高雄港第42號碼頭載運該系爭貨櫃至友聯貨櫃場，
    依高雄關稅局規定之時程為15分鐘，而戊○○實際使用之時
    間雖為24分鐘，較規定時程超出約9 分鐘。如依起訴書所載
    戊○○於載運中途將該貨櫃調包改載運另只貨櫃乙情為真，
    則戊○○勢必於運送途中預先備妥另1 貨櫃車及供調包之貨
    櫃，然本件貨櫃總毛重達24000 公斤，已如前述，戊○○如
    欲調包勢必備妥巨型吊車，以吊換2 車之貨櫃，而依一般貨
    櫃吊運情形，以吊車（或天車）吊起前需先於貨櫃加纜繩，
    調包時需先將另行備妥之賀櫃吊放置於地上，再將所載運之
    貨櫃吊至另1 貨櫃車，最後再將供調包之貨櫃吊至被告所駕
    駛貨櫃車上，可見調換2 車之貨櫃絕非短暫時間可以完成，
    以9 分鐘之時間而言，絕無完成之可能，且於調包之過程中
    ，極易造成其他用路人之不便，更易引起旁人甚或高雄關稅
    局人員之注意，況且以吊車吊換貨櫃需有迴轉之空間，可見
    要將貨櫃於載運途中予以調包，實非易事。
  (六)末查，檢察官稱：被告見事機敗露，竟使不詳姓名之人，趁
    隙潛入友聯貨櫃場內，將偽造之0000000 號海關封條取走，
    改掛另一只偽造之0000000 號海關封條云云。查，高雄關稅
    局人員於88年11月9 日將系爭貨櫃上編號0000000 號的封條
    送請九春工業股份有限公司（下稱九春公司）鑑定，認該送
    鑑之編號0000000 號封條，非九春公司提供予海關使用之封
    條，有九春公司函在卷（附於偵查卷第39頁）可查。然系爭
    貨櫃於88年11月8 日進入友聯貨櫃場後，因證人甲○○發現
    該貨櫃封條號碼有問題而通報己○○，之後該貨櫃即被移至
    友聯貨櫃場內之高雄關稅局辦公室後方，翌（9） 日高雄關
    稅局人員前去查看該貨櫃時，發現該貨櫃之封條被換貼成00
    00000 號的封條等情，亦據證人己○○於本院95年12月21日
    審理時證述綦詳，檢察官並無法舉證證明被告或被告命人前
    去友聯貨櫃場換貼系爭貨櫃的封條，而證人己○○或甲○○
    亦不能證明係何人去換系爭貨櫃的封條，是實難僅憑系爭貨
    櫃所貼之封條號碼前後日不同及扣案之編號0000000 號封條
    係屬偽造，遽認係被告或被告與其他不詳之人所為。
  (七)綜上所述，辯護人為被告所辯護，尚非不可採。本件公訴人
    所舉之證據，並無法證明被告有與另一被告戊○○共犯刑法
    第139 條及210 條之偽造私文書罪嫌，此外，本院復查無其
    他積極證據足認被告良有起訴書所載之犯行，揆之上開法條
    規定及判例意旨，本件既不能證明被告犯罪，自應諭知被告
    為無罪之判決。
據上論斷，應依刑事訴訟法第301 條第1 項前段，判決如主文。
本案經檢察官乙○○到庭執行職務。
中    華    民    國    95    年    12    月    29    日
                  刑事第十一庭  審判長法  官  何秀燕
                                      法  官  吳金芳
                                      法  官  林揚奇
以上正本證明與原本無異。
如不服本判決，應於收受送達後10日內向本院提出上訴書狀。
中    華    民    國    95    年    12    月    29    日
                                      書記官  簡鴻雅


司法院資訊處製作；財團法人民間司法改革基金會備份。
